臺灣彰化地方法院彰化簡易庭民事簡易判決
110年度彰簡更一字第2號
原      告  李義芳  
訴訟代理人  李淵源律師
被      告  洪關秀娥
被      告  洪芸芸（許田真未）
                      住日本國熊本縣菊池市泗水町吉富0000                      番地


被      告  洪純絢  



兼上二人共  洪濬融  
同訴訟代理
人 
被      告  洪濬三  
上列當事人間塗銷抵押權登記事件，前經本庭於民國109年10月1
3日為第一審判決（109年度彰簡字第150號），被告不服提起上
訴，經本院民事庭發回更審（109年度簡上字第160號），本庭於
民國111年5月25日言詞辯論終結，判決如下：
    主      文
確認被告就附表所示抵押權所擔保之新臺幣15萬元債權對於原告
不存在。
被告應將附表所示抵押權以李文禮為設定義務人部分之登記塗銷
。
訴訟費用由被告連帶負擔。
    事實及理由
被告洪濬三未於言詞辯論期日到場，核無民事訴訟法第386條所
  列各款情形，爰依職權由原告一造辯論而為判決。
原告先位及備位聲明：如主文第1至2項所示。陳述：
  ㈠坐落彰化縣花壇鄉灣東段747、748、749、752、755、756、7
    58、761、774、775、776地號即重測前橋子頭段灣子口小段
    102之29、102之28、102之27、102之24、102之21、102之20
    、102之15、102之16、102之6、102之7、102之13地號土地
    （下合稱系爭土地）原為李文禮、李文權等人共有，李文禮
    所有權應有部分均為114分之2，李文權所有權應有部分均為
    54分之1。
  ㈡李丁蘭為擔保對洪光亮之債務，由李文禮、李文權、李文正
    以系爭土地及他筆土地所有權應有部分為洪光亮設定登記擔
    保債權總金額新臺幣（下同）15萬元之抵押權（下稱系爭抵
    押權），於55年6月16日辦畢登記，其內容如附表所示。
  ㈢李文禮所有權應有部分於67年間因買賣增加為18分之1，其於
    90年間以贈與為原因將上開所有權應有部分登記為原告所有
    ，而洪光亮則於99年間死亡，繼承人為被告。然李丁蘭對於
    洪光亮並未負擔債務，系爭抵押權自應隨同消滅。為此提起
    確認之訴，並依物上請求權、繼承之法律關係，先位請求確
    認系爭抵押權所擔保之債權不存在，並請求被告塗銷系爭抵
    押權以李文禮為設定義務人部分之登記。
  ㈣縱李丁蘭對於洪光亮尚有債務未還，然系爭抵押權擔保之債
    權，其請求權至遲於系爭抵押權登記滿15年即70年6月16日
    後，已因時效而消滅。洪光亮於消滅時效完成後，5年間不
    實行系爭抵押權，依民法第880條規定，系爭抵押權亦歸於
    消滅。為此依物上請求權、繼承之法律關係，備位請求請求
    被告塗銷系爭抵押權以李文禮為設定義務人部分之登記。
被告洪關秀娥、洪芸芸、洪純絢、洪濬融聲明：原告之訴駁回
  。陳述：
  ㈠系爭抵押權係為擔保李丁蘭對洪光亮之借款債務而設定，因
    洪光亮生前長年在中國經商，始未向李丁蘭或其繼承人催告
    返還，上開借款債務尚未消滅。依系爭抵押權登記內容，利
    息約定每百元日息參分玖厘計算，原告於發回更審前亦表明
    願以本金15萬元、利息10萬元合計25萬元與被告成立和解，
    可見借款債務之本金、利息確實存在，否則無需為上開約定
    。
  ㈡前開借款債務未約定清償期，且洪光亮雖曾催告李丁蘭返還
    ，惟未定1個月以上之相當期限，依民法第478條規定，其請
    求權消滅時效並不進行，自難認借款債務之請求權已因時效
    完成而消滅，則系爭抵押權不應隨同消滅。
被告洪濬三未於言詞辯論期日到場，據其於發回前到場所為聲
  明：原告之訴駁回。陳述：同前開被告。
民法第307條規定「債之關係消滅者，其債權之擔保及其他從屬
  之權利亦同時消滅」，第767條第1項中段規定「所有人對於妨
  害其所有權者，得請求除去之」，第860條規定「稱普通抵押
  權者，謂債權人對於債務人或第三人不移轉占有而供其債權擔
  保之不動產，得就該不動產賣得價金優先受償之權」。抵押權
  為擔保物權，以擔保之債權存在為前提，倘擔保債權並未發生
  ，抵押權即失所附麗，縱有抵押權登記，亦屬無效，抵押人得
  請求塗銷。而一般抵押權成立上之從屬性，僅關乎該抵押權之
  效力，且當事人為借款債務設定一般抵押時，先為設定登記，
  再交付金錢之情形，所在多有，自不得因已為設定登記，即反
  推已交付金錢或指已交付金錢為常態事實。故抵押人主張借款
  債權未發生，而抵押權人予以否認者，依首開說明，仍應由抵
  押權人負舉證責任。經查：
  ㈠原告主張系爭土地原為李文禮、李文權等人共有，李文禮所
    有權應有部分均為114分之2，李文權所有權應有部分均為54
    分之1，李丁蘭為擔保對洪光亮之債務，由李文禮、李文權
    、李文正以系爭土地及他筆土地所有權應有部分為洪光亮設
    定登記擔保債權總金額15萬元之系爭抵押權，於55年6月16
    日辦畢登記，又李文禮所有權應有部分於67年間因買賣增加
    為18分之1，其於90年間以贈與為原因將上開所有權應有部
    分登記為原告所有，而洪光亮則於99年間死亡，繼承人為被
    告之事實，業據其提出土地登記謄本、戶籍謄本為證，且為
    被告不爭執，堪信為真。
  ㈡原告先位主張李丁蘭對於洪光亮並未負擔債務，系爭抵押權自應隨同消滅之事實，為被告否認，並以系爭抵押權係為擔保李丁蘭對洪光亮之借款債務而設定置辯，依前開法條規定及說明，應由被告就借款債務之存在負舉證責任。被告雖謂系爭抵押權登記內容有利息之約定，且原告曾表明願給付本息25萬元成立和解，可見借款債務之本金、利息確實存在，然消費借貸契約為要物契約，因借用物之交付而生效力，應由貸與人就交付金錢之事實負舉證之責，系爭抵押權登記內容雖有利息之約定，尚難逕認洪光亮已將借款交付李丁蘭，又原告提議和解，僅係訴訟上退讓一步之表示，且兩造未因此成立和解，當不能因原告有和解意願，遂謂已自認借款債務存在。被告既未就借款債務之存在盡舉證責任，則系爭抵押權所擔保之債權並未發生，系爭抵押權即失所附麗，縱有抵押權登記，亦屬無效，原告得請求塗銷。從而原告提起確認之訴，並依物上請求權、繼承之法律關係，先位請求確認系爭抵押權所擔保之債權不存在，並請求被告塗銷系爭抵押權以李文禮為設定義務人部分之登記，合於民法第767條第1項中段規定，為有理由，應予准許。原告先位之訴既有理由，即無庸審酌備位之訴，附此敘明。
本件判決事證已臻明確，兩造其餘主張及舉證，核與判決結果
  無影響，不另論述。
訴訟費用負擔之依據：民事訴訟法第85條第2項。
中　　華　　民　　國　　111 　年　　6 　　月　　22　　日
                  彰化簡易庭  法    官  廖政勝
以上正本係照原本作成。
如不服本判決，應於判決送達後20日內，向本院提出上訴狀，並
按應送達於他造之人數提出繕本或影本，及繳納第二審裁判費。
中　　華　　民　　國　　111 　年　　6 　　月　　22　　日
                              書 記 官  梁高賓

附表：
編號    不  動  產  標  示   抵   押   權   設   定   登   記   內   容   1 彰化縣○○鄉○○段000地號號土地  設定時權利範圍：李文禮144分之2、李文權54分之1  起訴時權利範圍：李義芳18分之1、李文權54分之1 登記機關：彰化縣彰化地政事務所 字號：彰字第004985號 登記日期：55年6月16日 權利人：洪光亮 債權額比例：1分之1 擔保債權總金額：150,000元 存續期間：不定期限 清償日期：（空白） 利息：每百元日息參分玖厘計算 債務人：李丁蘭 權利標的：所有權 標的登記次序：0003、0034 設定權利範圍：54分之1 設定義務人：李文權、李文禮、李文正 證明書字號：彰字第000916號 共同擔保地號：灣東段746、747、748、749、750、751、752、753、754、755、756、757、758、760、761、 762、763、774、775、776、777、780 地號   2 彰化縣○○鄉○○段000地號號土地  設定時權利範圍：李文禮144分之2、李文權54分之1  起訴時權利範圍：李義芳18分之1、李文權54分之1 登記機關：彰化縣彰化地政事務所 字號：彰字第004985號 登記日期：55年6月16日 權利人：洪光亮 債權額比例：1分之1 擔保債權總金額：150,000元 存續期間：不定期限 清償日期：（空白） 利息：每百元日息參分玖厘計算 債務人：李丁蘭 權利標的：所有權 標的登記次序：0002、0034 設定權利範圍：54分之1 設定義務人：李文權、李文禮、李文正 證明書字號：彰字第000916號 共同擔保地號：灣東段746、747、748、749、750、751、752、753、754、755、756、757、758、760、761、 762、763、774、775、776、777、780 地號   3 彰化縣○○鄉○○段000地號號土地  設定時權利範圍：李文禮144分之2、李文權54分之1  起訴時權利範圍：李義芳18分之1、李文權54分之1 登記機關：彰化縣彰化地政事務所 字號：彰字第004985號 登記日期：55年6月16日 權利人：洪光亮 債權額比例：1分之1 擔保債權總金額：150,000元 存續期間：不定期限 清償日期：（空白） 利息：每百元日息參分玖厘計算 債務人：李丁蘭 權利標的：所有權 標的登記次序：0002、0035 設定權利範圍：54分之1 設定義務人：李文權、李文禮、李文正 證明書字號：彰字第000916號 共同擔保地號：灣東段746、747、748、749、750、751、752、753、754、755、756、757、758、760、761、 762、763、774、775、776、777、780 地號   4 彰化縣○○鄉○○段000 地號號土地  設定時權利範圍：李文禮144分之2、李文權54分之1  起訴時權利範圍：李義芳18分之1、李文權54分之1 登記機關：彰化縣彰化地政事務所 字號：彰字第004985號 登記日期：55年6月16日 權利人：洪光亮 債權額比例：1分之1 擔保債權總金額：150,000元 存續期間：不定期限 清償日期：（空白） 利息：每百元日息參分玖厘計算 債務人：李丁蘭 權利標的：所有權 標的登記次序：0003、0034 設定權利範圍：432分之14 設定義務人：李文禮、李文權 證明書字號：彰字第000916號 共同擔保地號：灣東段746、747、748、749、750、751、752、753、754、755、756、757、758、760、761、 762、763、774、775、776、777、780 地號   5 彰化縣○○鄉○○段000地號號土地  設定時權利範圍：李文禮144分之2、李文權54分之1  起訴時權利範圍：李義芳18分之1、李文權54分之1 登記機關：彰化縣彰化地政事務所 字號：彰字第004985號 登記日期：55年6月16日 權利人：洪光亮 債權額比例：1分之1 擔保債權總金額：150,000元 存續期間：不定期限 清償日期：（空白） 利息：每百元日息參分玖厘計算 債務人：李丁蘭 權利標的：所有權 標的登記次序：0002、0035 設定權利範圍：432分之14 設定義務人：李文禮、李文權 證明書字號：彰字第000916號 共同擔保地號：灣東段746、747、748、749、750、751、752、753、754、755、756、757、758、760、761、 762、763、774、775、776、777、780 地號   6 彰化縣○○鄉○○段000地號號土地    設定時權利範圍：李文禮144 分之2、李文權54分之1  起訴時權利範圍：李義芳18分之1、李文權54分之1 登記機關：彰化縣彰化地政事務所 字號：彰字第004985號 登記日期：55年6月16日 權利人：洪光亮 債權額比例：1分之1 擔保債權總金額：150,000元 存續期間：不定期限 清償日期：（空白） 利息：每百元日息參分玖厘計算 債務人：李丁蘭 權利標的：所有權 標的登記次序：0003、0034 設定權利範圍：432分之14 設定義務人：李文禮、李文權 證明書字號：彰字第000916號 共同擔保地號：灣東段746、747、748、749、750、751、752、753、754、755、756、757、758、760、761、 762、763、774、775、776、777、780 地號   7 彰化縣○○鄉○○段000地號號土地  設定時權利範圍：李文禮144分之2、李文權54分之1  起訴時權利範圍：李義芳18分之1、李文權54分之1 登記機關：彰化縣彰化地政事務所 字號：彰字第004985號 登記日期：55年6月16日 權利人：洪光亮 債權額比例：1分之1 擔保債權總金額：150,000元 存續期間：不定期限 清償日期：（空白） 利息：每百元日息參分玖厘計算 債務人：李丁蘭 權利標的：所有權 標的登記次序：0004、0034 設定權利範圍：432分之14 設定義務人：李文禮、李文權 證明書字號：彰字第000916號 共同擔保地號：灣東段746、747、748、749、750、751、752、753、754、755、756、757、758、760、761、 762、763、774、775、776、777、780 地號   8 彰化縣○○鄉○○段000地號號土地  設定時權利範圍：李文禮144分之2、李文權54分之1  起訴時權利範圍：李義芳18分之1、李文權54分之1 登記機關：彰化縣彰化地政事務所 字號：彰字第004985號 登記日期：55年6月16日 權利人：洪光亮 債權額比例：1分之1 擔保債權總金額：150,000元 存續期間：不定期限 清償日期：（空白） 利息：每百元日息參分玖厘計算 債務人：李丁蘭 權利標的：所有權 標的登記次序：0002、0034 設定權利範圍：432分之14 設定義務人：李文禮、李文權 證明書字號：彰字第000916號 共同擔保地號：灣東段746、747、748、749、750、751、752、753、754、755、756、757、758、760、761、 762、763、774、775、776、777、780 地號   9 彰化縣○○鄉○○段000地號號土地  設定時權利範圍：李文禮144分之2、李文權54分之1  起訴時權利範圍：李義芳18分之1、李文權54分之1 登記機關：彰化縣彰化地政事務所 字號：彰字第004985號 登記日期：55年6月16日 權利人：洪光亮 債權額比例：1分之1 擔保債權總金額：150,000元 存續期間：不定期限 清償日期：（空白） 利息：每百元日息參分玖厘計算 債務人：李丁蘭 權利標的：所有權 標的登記次序：0002、0034 設定權利範圍：432分之14 設定義務人：李文禮、李文權 證明書字號：彰字第000916號 共同擔保地號：灣東段746、747、748、749、750、751、752、753、754、755、756、757、758、760、761、 762、763、774、775、776、777、780 地號   10 彰化縣○○鄉○○段000地號號土地  設定時權利範圍：李文禮144分之2、李文權54分之1  起訴時權利範圍：李義芳18分之1、李文權54分之1 登記機關：彰化縣彰化地政事務所 字號：彰字第004985號 登記日期：55年6月16日 權利人：洪光亮 債權額比例：1分之1 擔保債權總金額：150,000元 存續期間：不定期限 清償日期：（空白） 利息：每百元日息參分玖厘計算 債務人：李丁蘭 權利標的：所有權 標的登記次序：0002、0034 設定權利範圍：432分之14 設定義務人：李文禮、李文權 證明書字號：彰字第000916號 共同擔保地號：灣東段746、747、748、749、750、751、752、753、754、755、756、757、758、760、761、 762、763、774、775、776、777、780 地號   11 彰化縣○○鄉○○段000地號號土地  設定時權利範圍：李文禮144分之2、李文權54分之1  起訴時權利範圍：李義芳18分之1、李文權54分之1 登記機關：彰化縣彰化地政事務所 字號：彰字第004985號 登記日期：55年6月16日 權利人：洪光亮 債權額比例：1分之1 擔保債權總金額：150,000元 存續期間：不定期限 清償日期：（空白） 利息：每百元日息參分玖厘計算 債務人：李丁蘭 權利標的：所有權 標的登記次序：0002、0035 設定權利範圍：432分之14 設定義務人：李文禮、李文權 證明書字號：彰字第000916號 共同擔保地號：灣東段746、747、748、749、750、751、752、753、754、755、756、757、758、760、761、 762、763、774、775、776、777、780 地號